臺灣高等法院刑事判決　　　　　　　　　　　　九十年度上更(一)字第一一九０號
　　上　訴　人
　　即自 訴 人　甲○○
　　　　　　　　　　　　　 已.
　　擔當訴訟人　臺灣高等法院檢察署檢察官
　　上　訴　人
　　即　被　告　乙○○
　　選任辯護人　黃銘照律師
　　　　　　　　林辰彥律師
　　　　　　　　黃淑怡律師
右上訴人因被告誣告案件，不服臺灣臺北法院八十八年度自字第五八七號，中華民國
八十八年五月二十一日第一審判決，提起上訴，判決後經最高法院發回更審，本院判
決如左：
    主  文
上訴駁回。
乙○○緩刑貳年。
    事  實
一、乙○○與甲○○原係過從甚密之舊識，嗣因故久未往來。因甲○○持有乙○○所
    簽如附表一、二所示之借據二紙，以乙○○向其詐借新台幣（下同）二萬五千元
    為由，先後對乙○○提出詐欺之告訴及自訴。乙○○明知附表一、二所示之借據
    確係其本人親筆所書，竟意圖使甲○○受刑事處分，先於民國八十六年六月十九
    日，偽稱附表一、二所示借據均為甲○○偽造，甲○○卻持以誣指林學詐欺等語
    ，向台灣台北地方法院檢察署檢察官對甲○○提出誣告之告訴；嗣於八十六年十
    二月二十九日，復承前開誣告之同一犯意，再提出刑事補充告訴理由追加告訴狀
    ，向同署檢察官追加告訴甲○○涉嫌偽造文書，仍稱甲○○偽造附表一、二所
    示借據云云，幸經檢察官查明該等借據均為乙○○所書寫，而對甲○○為不起訴
    處分確定。
二、案經甲○○向台灣台北地方法院提出自訴。
    理  由
一、認定犯罪事實之證據及理由：
（一）右揭犯罪事實，業據自訴人於原審及本院前審指訴綦詳，並經本院調閱臺灣臺
      北地方法院檢察署八十六年度偵字第一四四五八號、八十七年度偵字第五三九
      號及八十七年度偵續字第一一二號案卷查明屬實。而附表一、二所示借據，併
      同臺北市銀行乙○○活期存款印鑑卡、取款條，經送請法務部調查局鑑定結果
      ，認該借據上之「乙○○」簽名，與被告親書於該印鑑卡、取款條上之乙○○
      簽名筆跡相同，有該局八十七年五月八日（八十七）陸（二）0000000
      0號鑑定通知書附於台灣台北地方法院檢察署八十七年度偵續字第一一二號案
      卷（參見該卷第二七頁）可憑。
（二）次查，臺灣臺北地方法院將上開借據，與被告在臺北銀行開設帳戶之開戶資料
      、被告向戶政事務所申請印鑑證明所填載之印鑑卡、申請結婚登記時所附被告
      親書之結婚證明，及被告自行提出之日常書寫字跡等，委請內政部警政署刑事
      警察局鑑定結果，亦認該借據上「乙○○」簽名，與其餘送鑑文件上被告之簽
      名筆跡相同，有該局八十七年八月二十五日刑鑑字第六一八四六號鑑驗通知書
      、臺灣臺北地方法院八十七年北簡字第九０號簡易判決書等影本各一紙可按（
      參見原審卷第六一頁至六三頁），是該借據上之「乙○○」簽名顯係被告本人
      所為，姑不論該借據除乙○○簽名外其餘內容是否同為被告所書，惟既經被告
      簽名於其上，該借據內容即為被告所知悉而為其意思內容，縱該內容非被告親
      筆所書亦同，被告對此知之甚稔，而被告空言主張該借據係自訴人利用與其同
      關事證，以供本院查明其此部分所言屬實，已無足取。
（三）況查原審法院復再依被告請求，委請憲兵學校鑑定該二借據上全部手寫文字筆
      跡是否同一人所為，該校鑑定結論認如附表一、二所示借據全部文字筆跡間，
      書寫之個性、慣性、特徵、筆劃關連及組織方式相同，有該校八十八年四月十
      二日（八十八）執正字第一三七三號函為證（參見原審卷第一一０至一一三頁
      ），而證人即承辦此鑑定之經辦員董繼宗亦於本院前審結證稱：該二借據上之
      全部文字筆跡確相同（參見上訴卷第九七頁），可供參考；再與上開法務部調
　　　查局、刑事警察局鑑定結果互相參照，咸認該二借據上之簽名確與被告平日筆
　　  跡相符，應係被告所為無訛。
（四）另查被告自行委請美國皇后筆跡鑑定中心鑑定結果，雖認上開二借據與被告活
      期存款帳戶印鑑卡等三份文件影本上被告簽名係不同之三人所為，並提出該中
      心鑑定報告書影本，惟查筆跡相同與否之鑑定，係依筆跡間書寫之個性、慣性
      、特徵、筆劃關連及組織方式等加以研判，文書之「影本」，因依其影印之墨
      色無法判斷運筆輕重，致無從了解字跡之運筆個性，又由於字跡筆劃運筆之輕
      重有別，運筆較輕部分，因係影印，可能未顯現於影本上，致筆劃間形成空隙
      ，亦影響字跡慣性、特徵之認定，故一般筆跡鑑定實務上，均不接受以文書影
      本作字跡之鑑定，亦據證人董繼宗證述甚詳（參見上訴卷第九七頁），並有憲
      兵學校八十七年十一月十七日（八十七）執正字第四一一六號函可參（參見原
      審卷第八四頁），是被告委請美國皇后筆跡鑑定中心鑑定既係以文書「影本」
      為之，其鑑定結果，本不足採，無從據為有利被告之認定。
（五）被告坦承於八十六年六月十九日，向檢察官提出本案自訴人甲○○涉嫌偽造附
      表一、二所示借據，並持以提出被告詐欺之告訴，及於八十六年十二月二十九
　    日再提出刑事補充告訴理由追加告訴狀，向檢察官追加告訴自訴人偽造附表一
      、二所示借據、涉嫌偽造文書之事實，惟否認向自訴人借款，亦否認有誣告之
      犯行，辯稱：借據非伊親筆書寫，伊從未向自訴人借過錢，亦有可能是自訴人
      模仿伊簽名，伊在銀行上班，如果要寫借據全部內容會自己寫，不會只有簽名
      ，金額只有二萬多元，若真有借，還她就可以，何必去告她，不可能為區區二
      萬五千元賴債云云。經查：被告是否確實積欠自訴人前開款項與其有無書立上
      開借據，雖有其關聯性，但究屬二事，即使被告自認對自訴人並無欠款未還之
      情事，尚不得因此稱該借據上之簽名非其所為而係出於自訴人之偽造，被告
      主觀上亦無誤認之可能，被告顯有使甲○○受刑事處分之意圖甚明，其所辯均
      屬卸責之詞，不足採信。
（六）綜上所述，前開借據之立據人「乙○○」簽名，既確係被告親筆所為，被告就
      其本人親自所為，自無不知之理。且依被告所自陳其本人收入優渥，家境富裕
      ，應不可能以向他人借款為常事，被告就其書立借據向自訴人借款之特殊事例
      ，必當印象深刻，尤不容其諉為不知，況借據內容縱非被告所書，惟其簽名後
      予以交付他人，自應對該借據之內容有所認識，並明知前開借據確非自訴人所
      偽造，被告一再指自訴人偽造上開借據，並提出偽造文書之告訴，其使自訴人
　　　受刑事訴追之誣告犯意甚明。至被告聲請訊問證人即其大嫂丁○○與派出所警
　　　員丙○○，並另提出備案紀錄、詐欺不起訴處分書、自訴人自訴狀、自訴不受
　　　理判決書、附帶民事起訴狀、戶口名簿、被告八十六年六月十四日致台北銀行
　　　敦化分行申請書、聲請再議狀等影本與
　　　案上開借據是否被告所書之待證事項無關，自無逐一審酌之必要，併予敘明。
    綜上所述，本件事證明確，被告乙○○之犯行洵堪認定，應依法論科。
二、論罪：
    核被告所為，係犯刑法第一百六十九條第一項誣告罪，其雖先後二次具狀，指自
    訴人偽造該等借據，惟其誣告之人同為自訴人，且誣告之內容復相同，是被告前
    後二次具狀行為，均為其誣告行為之一部分，為行為之繼續，仍僅成立單純一罪
    。
三、維持原判決及宣告緩刑之理由：
    原審審酌被告犯罪之情節，及犯罪動機、目的、手段、所生危害及犯後態度等一
    切情狀，量處有期徒刑六月，認事用法並無不合，量刑亦尚妥適，自訴人上訴意
    旨請求改判重刑，及被告上訴意旨，徒空言否認犯罪，仍執陳詞指摘原判決不當
    ，均無理由，應予駁回。另查，被告未曾受有期徒刑以上刑之宣告，有本院被告
    全國前案紀錄表一份在卷足稽，審酌本件犯罪情節，及被告經此起訴審判後，當
    能知所警惕，信無再犯虞，本院認所宣告之刑以暫不執行為適當，併諭知緩刑二
    年，以勵自新。
四、適用之法律：
    刑事訴訟法第三百六十八條，刑法第七十四條第一款。
本案經檢察官朱兆民到庭執行職務。
中　　　華　　　民　　　國　　九十三　　年　　　三　　　月　　　四　　　日
                              臺灣高等法院刑事第八庭
                                  審判長法  官  陳　祐　治
                                        法  官　王　炳　梁
                                        法  官　陳　晴　教
右正本證明與原本無異。
如不服本判決，應於收受送達後十日內向本院提出上訴書狀，其未敘述上訴之理由者
並得於提起上訴後十日內向本院補提理由書（均須按他造當事人之人數附繕本）。
                                        書記官　郭　台　發
中　　　華　　　民　　　國　　九十三　　年　　　三　　　月　　　五　　　日
附錄：本案論罪科刑法條全文
刑法第一百六十九條第一項
意圖他人受刑事或懲戒處分，向該管公務員誣告者，處七年以下有期徒刑。
